ACORDAO-COMPLETO-2363018

ACÓRDÃO 12514/2019 ATA 42/2019 - SEGUNDA CÂMARA

VISTOS, relatados e discutidos estes Tomada de Contas Especial resultante da conversão do TC Processo 019.764/2012-0, relativo à Representação de autoria da Procuradoria da República no Município de Arapiraca-AL, versando sobre irregularidades na Prefeitura Municipal de Belo Monte/AL na execução do Programa Nacional de Alimentação Escolar (PNAE) , durante os exercícios de 2009 e 2010.
ACORDAM os Ministros do Tribunal de Contas da União, reunidos em Sessão da 2ª Câmara, ante as razões expostas pelo Relator, e com fundamento nos arts. 1º, inciso I; 12, § 3º; 16, incisos I e III, alíneas a e c, 17, 19, caput; 23, incisos e III, da Lei 8.443/1992, em:
	9.1. julgar irregulares as contas do Instituto Brasileiro para o Desenvolvimento e Fomento Cultural, Educacional, Patrimonial, Social e Ambiental e Sylvia Pariz Campos e condená-los, solidariamente, ao pagamento das quantias a seguir especificadas, com a fixação do prazo de 15 (quinze) dias, a contar das notificações, para comprovarem, perante o Tribunal (art. 214, inciso III, alínea "a", do Regimento Interno do TCU) , o recolhimento da dívida aos cofres do Fundo Nacional da Cultura (FNC) , atualizada monetariamente e acrescida dos juros de mora, calculados a partir das datas discriminadas, até a data do recolhimento, na forma prevista na legislação em vigor:
	VALOR ORIGINAL (R$) 
	DATA DA OCORRÊNCIA

	90.000,00
	23/12/2010

	97.220,00
	28/12/2011

9.2. aplicar ao Instituto Brasileiro para o Desenvolvimento e Fomento Cultural, Educacional, Patrimonial, Social e Ambiental e à Sra. Sylvia Pariz Campos, individualmente, a multa de que trata o artigo 57 da Lei 8.443/1992, nos valores de R$ 36.000,00 (trinta e seis mil reais) e R$ 40.000,00 (quarenta mil reais) , respectivamente, com a fixação do prazo de 15 (quinze) dias, a contar da notificação, para comprovarem, perante o Tribunal (art. 214, inciso III, alínea "a", do Regimento Interno) , o recolhimento das dívidas aos cofres do Tesouro Nacional, atualizadas monetariamente desde a data do Acórdão até a dos efetivos recolhimentos, se for paga após o vencimento, na forma da legislação em vigor;
9.3. autorizar, antecipadamente, caso seja requerido, o pagamento das dívidas decorrentes dos subitens 9.5 e 9.6 em até 36 (trinta e seis) parcelas mensais e consecutivas, nos termos do art. 26 da Lei 8.443/1992, c/c o art. 217 do Regimento Interno do TCU, fixando-se o vencimento da primeira parcela em 15 (quinze) dias, a contar do recebimento da notificação, e o das demais a cada 30 (trinta) dias, devendo incidir sobre cada uma os encargos devidos, na forma prevista na legislação em vigor, alertando os responsáveis que a falta de comprovação do recolhimento de qualquer parcela importará o vencimento antecipado do saldo devedor, nos termos do art. 217, § 2º, do Regimento Interno do TCU;
9.4. autorizar, desde logo, nos termos do art. 28, inciso II, da Lei 8.443/1992, a cobrança judicial das dívidas, caso não atendidas as notificações;
9.5. encaminhar cópia da presente Acórdão, bem como do Relatório e do Voto que o fundamentam, ao Procurador-Chefe da Procuradoria da República no Estado de São Paulo, com base nos artigos 16, § 3º, da Lei 8.443/1992 e 209, § 7º, do Regimento Interno-TCU, para adoção das medidas que entender cabíveis;
9.6. enviar cópia do Acórdão ao Ministério da Cultura e aos responsáveis, para ciência, informando que a presente deliberação, acompanhada do Relatório e do Voto que a fundamenta, está disponível para a consulta no , além de esclarecer que, caso requerido, o TCU poderá fornecer sem custos as correspondentes cópias, de forma impressa.

Tomada de Contas Especial instaurada pelo Ministério da Cultura (MinC) em nome do Instituto Brasileiro para Desenvolvimento e Fomento Cultural, Educacional, Patrimonial, Social e Ambiental e de Sylvia Pariz Campos, então Diretora-Presidente da entidade, em razão da omissão no dever de prestar contas dos recursos captados sob a forma de doações ou patrocínios, em conformidade com a Lei nº 8.313/91 (Lei de Incentivo à Cultura), para edição do livro A Gente Transforma, com tiragem de 3.000 exemplares. O projeto aprovado em 15/09/2010 previa custos administrativos e relacionados às etapas de pré-produção/preparação, produção/execução e divulgação/comercialização, tendo sido autorizada a captação de R$ 187.220,00.

Segunda Câmara

Ministério da Cultura (extinto).

3. Interessados/Responsáveis:
3.1. Responsáveis: Instituto Brasileiro para o Desenvolvimento e Fomento Cultural, Educacional, Patrimonial, Social e Ambiental (CNPJ 09.117.281/0001-31) e Sylvia Pariz Campos (CPF XXX.854.488-XX).

13.1. Ministros presentes: Ana Arraes (Presidente), Augusto Nardes, Aroldo Cedraz (Relator) e Raimundo Carreiro.
13.2. Ministro-Substituto presente: André Luís de Carvalho.

ACORDAO-COMPLETO-2410495

Acórdão 6383/2020 - Segunda Câmara

AROLDO CEDRAZ

Trata-se de Tomada de Contas Especial instaurada pelo Ministério da Cultura (MinC) contra o Instituto Brasileiro Para Desenvolvimento e Fomento Cultural, Educacional, Patrimonial, Social e Ambiental e Sra. Sylvia Pariz Campos, na condição de Diretora-Presidente, em razão da omissão no dever de prestar contas dos recursos captados sob a forma de doações ou patrocínios, em conformidade com a Lei 8.313/1991 (Lei de Incentivo à Cultura) , para edição do livro "A Gente Transforma" (PRONAC 104923) . O objetivo do projeto era "mostrar que através da cultura é possível despertar a criatividade, resgatar a autoestima e realizar mudanças nas pessoas e na comunidade como um todo.".
2.	No âmbito deste Tribunal, após regular tramitação, a Secretaria de Controle Externo de Tomada de Contas Especial analisou, no mérito, o feito, cuja instrução, que teve a anuência do corpo dirigente da unidade técnica, por esclarecedora, reproduzo abaixo como parte deste Relatório (Peças 50 a 52) :
	"[...] HISTÓRICO 
A proposta cultural foi apresentada ao MinC em 17/6/2010. O objeto era a edição do livro "A GENTE TRANSFORMA", com tiragem de 3.000 exemplares. O projeto foi aprovado em 15/9/2010, mediante a Portaria n° 0468/2010, publicada no DOU em 16/9/2010 (peças 4-5) . Foram previstos custos administrativos e relacionados às etapas de pré-produção/ preparação, produção/execução e divulgação /comercialização, autorizando-se uma captação de R$ 187.220,00. 
A vigência da captação foi fixada de 16/9 a 31/12/2010, e prorrogada até 31/12/2012 (peças 6-7) . Às peças 8-9, avistam-se extratos bancários e comunicados de Mecenato de R$ 90.000,00 e R$ 97.220,00, sendo liberados os recursos em 23/12/2010 e 28/12/2011. À peça 10, consta Despacho do MinC em 11/4/2017, relatando que a proponente não apresentou a prestação de contas, em que pese ter sido notificada no SALIC (Sistema de Apoio às Leis de Incentivo à Cultura) . 
À peça 11, Laudo Final sobre a Prestação de Contas de n. 49, exarado em 17/4/2017 (peça 11) , concluiu pela reprovação do projeto, face à omissão no dever de prestar contas. Às peças 13-17 e 19-23 constam tentativas de notificação das partes, por intermédio dos Comunicados n. 98 e 99/2017 e Ofícios n. 185 e 186/2017, além de e-mail enviado, todos sem sucesso, iniciando o MinC os procedimentos para instauração de TCE. 
Às peças 26-27, constam fichas de qualificação dos responsáveis e matriz de responsabilização. Na sequência, encontra-se Relatório de TCE expedido sob o número 386/2017 (peça 30) , contendo a apuração dos fatos, identificação dos responsáveis e quantificação do dano, segundo preceitua a IN TCU 71/2012. 
Às peças 31-34, avistam-se Relatório e Certificado de Auditoria da CGU, além do Parecer do Dirigente de Controle Interno, todos sob o n. 170/2018, e Pronunciamento Ministerial, atestando o Ministro de Estado da Cultura o conhecimento das conclusões. Os documentos opinam, de forma unânime, pela irregularidade das contas. 
Em análise preliminar à peça 35, a SECEX/TCE certificou que não houve o transcurso de mais de dez anos desde o fato gerador, sem que tenha havido a notificação dos responsáveis, constatando que o valor atualizado do débito sem juros em 1/1/2017 era superior a R$ 100 mil (art. 6º, incisos I e II, c/c art. 19 da IN/TCU 71/2012, modificada pela IN/TCU 76/2016) . Não foram encontrados outros processos contra os responsáveis no âmbito do Tribunal. 
No exame técnico, apurou-se que o Instituto Brasileiro Para Desenvolvimento e Fomento Cultural, Educacional, Patrimonial, Social e Ambiental, representado pela Sra. Sylvia Pariz Campos, não apresentou a prestação de contas dos recursos captados, concluindo-se pela omissão no dever de prestar contas. 
A constatação final foi de não comprovação da regular aplicação dos recursos, por omissão no dever de prestar contas, com presunção de dano ao erário. No tocante à identificação dos responsáveis e quantificação do dano, concluiu-se pela responsabilidade solidária do Instituto Brasileiro Para Desenvolvimento e Fomento Cultural, Educacional, Patrimonial, Social e Ambiental e da Sra. Sylvia Pariz Campos, na condição de Diretora-Presidente, devendo ser exigida a devolução de 100% da verba captada, a partir da data de liberação dos recursos. 
Destarte, sugeriu-se a citação e audiência dos responsáveis, nos termos da Lei 8.443/92, para apresentação de alegações de defesa / razões de justificativa, ou recolhimento do valor devido. A proposta recebeu manifestação favorável do Diretor à peça 36. 
EXAME TÉCNICO
Em cumprimento ao Despacho do Secretário à peça 37, foi promovida a citação e audiência dos responsáveis, mediante os Ofícios n. 1362 e 1368 de 29/8/2018 (peças 38-39 e AR às peças 48-49) . Às peças 44-47, consta defesa em peça única, datada de 10/12/2018, acompanhada de fotografias referentes ao projeto social AGT (A Gente Transforma) e fragmentos de texto. As alegações de defesa / razões de justificativa estão resumidas a seguir:
Alegações de defesa / razões de justificativa apresentadas pelo Instituto Brasileiro Para Desenvolvimento e Fomento Cultural, Educacional, Patrimonial, Social e Ambiental e Sra. Sylvia Pariz Campos.
Os argumentos proferidos em peça única à peça 44, p.1-3 são de que, embora os recursos tenham permitido remunerar todos os serviços relacionados ao projeto (Pesquisa e Texto, Fotografias, Projeto gráfico, Revisão e Gráfica) , a última etapa (editorial e gráfica) demorou muito a ser finalizada, sendo que, devido a um problema técnico em um HD, a grande maioria dos documentos foi perdida, não conseguindo ser recuperados. Alegam as partes que os profissionais foram cobrados, porém, apesar do prometido, atrasou-se a entrega do material à gráfica. Por equívoco, ainda, considerou-se que a prorrogação do projeto seria automática, não se observando o que dispõe a IN 1/2013 / MinC. 
A Diretora Presidente, Sra. Sylvia Pariz Campos, comunicou ter passado por sérios problemas familiares, a partir do câncer de mama de sua mãe, uma senhora de 77 anos, o que exigiu sua presença constante no hospital, em tratamentos de quimioterapia e radioterapia, até que a doença tomasse o pulmão, o que fez com que a progenitora ficasse internada e passasse a respirar com balão de oxigênio. Alega que a situação requereu cuidados constantes, pois sua mãe somente se sentia segura consigo por perto, não deixando que se ausentasse. Infelizmente a familiar veio a falecer, causando enorme abalo emocional. 
Cita a parte que a Coordenação do projeto tem plena consciência dos fatos, sabendo de suas responsabilidades. Destarte, para que todo o trabalho seja disponibilizado ao público, propôs a Coordenadora do projeto que seja aceita a edição do livro em formato digital e impresso, o qual será disponibilizado gratuitamente a um grande contingente de usuários na internet, obtendo-se um número maior de leitores. Esta seria uma maneira de cumprir e comprovar a execução do objeto previsto no PRONAC 10-4923, com alcance de público bem maior do que o previsto inicialmente. 
Em complemento, às peças 44 (p.4-56) e 45-47, constam informações do projeto AGT (A Gente Transforma) realizado em uma comunidade de São Paulo/SP (Parque Santo Antônio) , verificando-se comentários das atividades, com grande repercussão na mídia e benefícios, intercalados por fotografias e fragmentos de texto envolvendo o personagem "Cabelo", que teria se recuperado da marginalidade (tráfico de drogas) . Constam, ao final (peça 47, p.36-42) , cópias de 3 (três) cheques no valor de R$ 5.000,00, 1 (um) cheque no valor de R$ 10.000,00, 1 (um) cheque no valor de R$ 23.465,25, e duas notas fiscais de prestação de serviços, uma no valor de R$ 25.000,00 e outra no valor de R$ 2.000,00.
Análise
Em que pesem as alegações/justificativas apresentadas pelo Instituto, por intermédio da Coordenadora do Projeto, Sra Sylvia Pariz Campos, no sentido de que fatos supervenientes atrasaram a edição do livro, ressaltando-se a condição crítica de saúde de sua mãe, que veio a falecer, além da perda de documentação por problemas em HD, esta Unidade Técnica entende que, mesmo sendo relevantes os motivos, tais argumentos não podem ser acatados, eis que apenas se prestam a  justificar o atraso, sem comprovar, por meio de documentos hábeis (notas fiscais, extratos, relatórios de cumprimento do objeto, etc.) a execução do projeto e a boa e regular aplicação dos recursos.   
Observe-se que o projeto cultural previa a edição de uma obra literária, ou seja, a produção do livro "A Gente Transforma", com tiragem de 3.000 exemplares. Para isto, foram previstos custos administrativos e associados às etapas de pré-produção/ preparação, produção/execução e divulgação /comercialização, conforme descrito à peça 3, autorizando-se a captação de R$ 187.220,00. Após a captação, conforme evidenciado às peças 8 e 9, caberia ao proponente executar o projeto, comprovando a consecução das etapas, o cumprimento dos objetivos e a boa e regular aplicação dos recursos, como dispõem as normas reguladoras do Ministério da Cultura.
Ressalte-se que a Instrução Normativa MinC n.01/2010, art.6º, vigente à época do ajuste, obrigava o proponente a prestar contas da execução física e financeira dos projetos financiados no âmbito do PRONAC. O art.65 da IN 01/2010 enumera uma série de informações obrigatórias a constar no Sistema de Apoio às Leis de Incentivo à Cultura - SALIC, de modo a comprovar a execução do projeto. A IN 01/2012 do MinC, por sua vez, previa no art.71 que os projetos culturais teriam sua execução acompanhada, de forma a assegurar a consecução dos seus objetos e seus objetivos, mediante o registro trimestral de relatórios no SALIC, o que também não consta como comprovado.
Saliente-se que não foi apresentada pelos responsáveis a prestação de contas, a ser enviada 30 (trinta) dias após o término da execução do projeto, segundo o art.65 da IN 01/2010 MinC, nem uma justificativa plausível para a omissão, não se comprovando a boa e regular aplicação dos recursos. O que se verifica nos autos são informações de que os recursos remuneraram todos os serviços relacionados ao projeto (Pesquisa e Texto, Fotografias, Projeto gráfico, Revisão e Gráfica) e que houve atrasos na parte editorial e gráfica, existindo apenas fotografias, acompanhadas de descrições gerais e comentários de atividades realizadas em uma comunidade de São Paulo/SP, além de fragmentos de textos e explicações do que seria o projeto social AGT (A Gente Transforma) .
Não há como acolher, ainda, os parcos documentos apresentados (5 cheques e 2 notas fiscais) , não se prestando as peças a comprovar os gastos, existindo informações incompletas acerca da execução financeira, não se avistando extratos bancários, notas fiscais, relatórios e demais documentos que permitam conciliar os valores e comprovar a boa e regular aplicação dos recursos, desde a data de captação, não se verificando a execução dos custos administrativos e relacionados às etapas de pré-produção/ preparação, produção/execução (tiragem, por exemplo) e divulgação /comercialização do produto. 
Repare-se que as normas do MinC não exigem prova apenas de que o projeto cultural tenha sido executado, mas uma série de documentos de modo a formar juízo acerca da boa e regular aplicação das verbas, como  a comprovação da distribuição dos produtos obtidos na execução do projeto, exemplar de produto, comprovação fotográfica ou outro registro do cumprimento do plano básico de divulgação do projeto (arquivos digitais, livro, CD, registro audiovisual etc.) , comprovação das medidas adotadas pelo proponente para garantir a acessibilidade e democratização do acesso, comprovante do recolhimento de eventual saldo não utilizado na execução do projeto, comprovação da destinação cultural dos bens adquiridos, produzidos ou construídos, dentre outros itens. Não basta anexar fotos ou fragmentos de estórias, de modo a comprovar a edição de um livro que previa tiragem de 3 mil exemplares. Nem a tentativa de reparar as ocorrências, com proposta de consolidar a obra em formato digital, pode ser acatada. A propósito, revela-se a ideia dissociada dos propósitos do ajuste, não se devendo cogitar de mudanças no projeto sem a devida autorização ministerial, conforme preveem as normas de execução de projetos culturais. 
Saliente-se que a Súmula nº 286 do Tribunal de Contas da União preceitua que "A pessoa jurídica de direito privado destinatária de transferências voluntárias de recursos federais feitas com vistas à consecução de uma finalidade pública responde solidariamente com seus administradores pelos danos causados ao erário na aplicação desses recursos.". A esse respeito, o TCU também firmou entendimento de que sócios que exercem atividade gerencial (administradores) em pessoa jurídica que recebe recursos com amparo na Lei Rouanet devem responder solidariamente pelas irregularidades detectadas (Acórdãos 5254/2018, 1634/2016 e 7.374/2010 da Primeira Câmara, e 4341/2018 e 4028/2010 da Segunda Câmara) . Desta forma, incide responsabilidade sobre a Coordenadora do Projeto, Sra. Sylvia Pariz Campos (Diretora-Presidente) .
Por todo o exposto, rejeitam-se as alegações de defesa / razões de justificativa apresentadas, imputando-se débito aos responsáveis solidários, Instituto Brasileiro Para Desenvolvimento e Fomento Cultural, Educacional, Patrimonial, Social e Ambiental (CNPJ 09.117.281/0001-31) e Sylvia Pariz Campos (CPF XXX.854.488-XX) , Diretora-Presidente. No que tange ao reconhecimento da boa fé, não se vislumbra tal situação, em que pese a proponente ter comentado sobre as situações supervenientes, como a questão de saúde de familiar e perda de documentação, que atrasaram o projeto. No caso, cumpre registrar, era obrigação da proponente, portanto, de seus representantes, executar a avença e, em caso de insucesso, recompor a verba captada aos cofres do Fundo Nacional da Cultura, o que não foi efetuado.
Traz-se à baila jurisprudência assente nesta Corte:
"Os saldos não utilizados na execução dos projetos do Pronac, bem como os recursos de projetos não iniciados ou interrompidos, devem ser recolhidos à conta do Fundo Nacional de Cultura - FNC (Lei 8.313/1991) ." (Acórdão 3346/2008-TCU-Segunda Câmara) 
"Os valores captados com amparo no Programa Nacional de Apoio à Cultura - Pronac e não aplicados devem destinar-se a outros projetos do âmbito do Ministério da Cultura. É obrigação dos responsáveis a devolução dos valores recebidos, inclusive com multa sobre o valor do débito corrigido, em caso de não cumprimento do projeto ou sua realização em desacordo com o estatuído." (Acórdão 2659/2007-TCU-Primeira Câmara) 
"Recursos captados com amparo da Lei Rouanet (Lei 8.313/1991) e não aplicados na realização do projeto incentivado têm natureza pública e devem, por disposição legal, ser transferidos ao Fundo Nacional da Cultura." (Acórdão 520/2014-TCU-Plenário, Boletim de Jurisprudência TCU 28/2014) .
CONCLUSÃO
Em face da análise promovida nos itens 11-24, propõe-se rejeitar as alegações de defesa / razões de justificativa apresentadas pelo Instituto Brasileiro Para Desenvolvimento e Fomento Cultural, Educacional, Patrimonial, Social e Ambiental e Sra. Sylvia Pariz Campos, na condição de Diretora-Presidente, uma vez que não foram suficientes para sanear as irregularidades a eles atribuídas. 
		Os argumentos de defesa tampouco lograram afastar o débito imputado. Ademais, inexistem nos autos elementos que demonstrem a boa-fé ou a ocorrência de outros excludentes de culpabilidade. Desse modo, as contas devem, desde logo, ser julgadas irregulares, nos termos do art. 202, § 6º, do RITCU, procedendo-se à condenação em débito e à aplicação da multa prevista no art. 57 da Lei 8.443/1992. 
PROPOSTA DE ENCAMINHAMENTO
Diante do exposto, submetem-se os autos à consideração superior, propondo: 
	a) julgar irregulares as contas do Instituto Brasileiro Para Desenvolvimento e Fomento Cultural, Educacional, Patrimonial, Social e Ambiental (CNPJ 09.117.281/0001-31) e Sylvia Pariz Campos (CPF XXX.854.488-XX) , na condição de Diretora-Presidente, com fundamento nos artigos 1º, inciso I, 16, inciso III, alínea "c", e § 2º, 19, caput, e 23, inciso III, da Lei 8.443/1992, e condená-los, solidariamente, ao pagamento das quantias a seguir especificadas, com a fixação do prazo de quinze dias, a contar das notificações, para comprovarem, perante o Tribunal (art. 214, inciso III, alínea "a", do Regimento Interno do TCU) , o recolhimento da dívida aos cofres do Fundo Nacional da Cultura - FNC, atualizada monetariamente e acrescida dos juros de mora, calculados a partir das datas discriminadas, até a data do recolhimento, na forma prevista na legislação em vigor:
	VALOR ORIGINAL (R$) 
	DATA DA OCORRÊNCIA

	90.000,00
	23/12/2010

	97.220,00
	28/12/2011

Valor atualizado até 26/2/2018 (com juros de mora) : R$ 338.818,65
 aplicar ao Instituto Brasileiro Para Desenvolvimento e Fomento Cultural, Educacional, Patrimonial, Social e Ambiental (CNPJ 09.117.281/0001-31) e à Sra. Sylvia Pariz Campos (CPF XXX.854.488-XX) , individualmente, a multa de que trata o artigo 57 da Lei 8.443/1992;
 autorizar, desde logo, a cobrança judicial das dívidas, nos termos do artigo 28, inciso II, da Lei 8.443/1992, caso não atendidas as notificações; 
 autorizar também, desde logo, com fundamento no art. 28, inciso I, da Lei 8.443, de 1992 c/c o art. 217, §§ 1º e 2º do Regimento Interno, o parcelamento da dívida em até 36 parcelas, incidindo sobre cada parcela, corrigida monetariamente, os correspondentes acréscimos legais fixando- lhe o prazo de quinze dias, a contar do recebimento da notificação, para comprovar perante o Tribunal o recolhimento da primeira parcela, e de trinta dias, a contar da parcela anterior, para comprovar os recolhimentos das demais parcelas, devendo incidir sobre cada valor mensal, atualizado monetariamente, os juros de mora devidos, no caso do débito, na forma prevista na legislação em vigor, alertando os responsáveis de que a falta de comprovação do recolhimento de qualquer parcela importará o vencimento antecipado do saldo devedor, nos termos do § 2º do art. 217 do Regimento Interno deste Tribunal;
 encaminhar cópia da deliberação que sobrevier, bem como do relatório e do voto que a fundamentarem, ao Procurador-Chefe da Procuradoria da República no Estado de São Paulo, com base nos artigos 16, § 3º, da Lei 8.443/1992 e 209, § 7º, do Regimento Interno/TCU, para adoção das medidas que entender cabíveis.
 enviar cópia do Acórdão que vier a ser proferido ao Ministério da Cultura e aos responsáveis, para ciência, informando que a presente deliberação, acompanhada do Relatório e do Voto que a fundamenta, está disponível para a consulta no endereçowww.tcu.gov.br/acordaos, além de esclarecer que, caso requerido, o TCU poderá fornecer sem custos as correspondentes cópias, de forma impressa. [...]".
3.	O Ministério Público junto a este Tribunal, no parecer de Pça 55, manifesta-se de acordo com a proposta da  unidade técnica no sentido de que sejam julgadas irregulares as contas dos responsáveis, condenando-os, solidariamente, ao recolhimento da importância total captada de R$ 187.220,00, e aplicando-lhes a multa prevista no art. 57 da Lei nº 8.443/92, sugerindo, no entanto, que seja acrescida ao fundamento legal da condenação a alínea a do inciso III do art. 16 da referida norma legal, na medida em que não foram apresentadas razões de justificativa capazes de afastar a irregularidade da omissão no dever de prestar contas.
	É o Relatório.

não há.

Subprocurador-Geral Paulo Soares Bugarin.

TOMADA DE CONTAS ESPECIAL. MINISTÉRIO DA CULTURA. RECURSOS CAPTADOS SOB A FORMA DE DOAÇÕES OU PATROCÍNIOS. LEI DE INCENTIVO À CULTURA. OMISSÃO NO DEVER DE PRESTAR CONTAS. CITAÇÃO. ALEGAÇÕES INSUFICIENTES PARA SANEAR AS IRREGULARIDADES. CONTAS IRREGULARES. NÃO APRESENTAÇÃO DE JUSTIFICATIVAS PARA A OMISSÃO. DÉBITO. MULTA. COMUNICAÇÕES.

TOMADA DE CONTAS ESPECIAL (TCE)

Secretaria de Controle Externo de Tomada de Contas Especial (SecexTCE).

Aprecia-se nesta oportunidade Tomada de Contas Especial instaurada pelo Ministério da Cultura (MinC) em nome do Instituto Brasileiro para Desenvolvimento e Fomento Cultural, Educacional, Patrimonial, Social e Ambiental e de Sylvia Pariz Campos, então Diretora-Presidente da entidade, em razão da omissão no dever de prestar contas dos recursos captados sob a forma de doações ou patrocínios, em conformidade com a Lei 8.313/91 (Lei de Incentivo à Cultura) , para edição do livro "A Gente Transforma", com tiragem de 3.000 exemplares. O projeto aprovado em 15/09/2010 previa custos administrativos e relacionados às etapas de pré-produção/preparação, produção/execução e divulgação/comercialização, tendo sido autorizada a captação de R$ 187.220,00. 
Ao analisar as justificativas apresentadas em resposta à citação e audiência dos responsáveis, a SecretariA de Controle Externo de tomada de Contas Especial (Secex-TCE) concluiu que não foram capazes de comprovar a execução do projeto e a regular aplicação dos recursos captados.
O Ministério Público junto a este Tribunal manifestou concordância com a unidade técnica no sentido de que sejam julgadas irregulares as contas dos responsáveis, condenando-os, solidariamente, ao recolhimento da importância total captada de R$ 187.220,00, e aplicando-lhes a multa prevista no art. 57 da Lei nº 8.443/92, sugerindo, no entanto, que seja acrescida ao fundamento legal da condenação a alínea a do inciso III do art. 16 da referida norma legal, na medida em que não foram apresentadas razões de justificativa capazes de afastar a irregularidade da omissão no dever de prestar contas.
4.	Alinho-me às conclusões dos pareceres precedentes (Peças 50 a 52 e 55) , cujos fundamentos por percucientes incorporo às minhas razões de decidir no presente processo.
5,	Regularmente citados mediante os Ofícios 1362 e 1368 de 29/8/2018 (Peças 38-39 e AR às Peças 48-49) , os responsáveis apresentaram petições com defesa única (Peças 44 a 47) , acompanhadas de fotografias referentes ao projeto social AGT (A Gente Transforma) e fragmentos de texto. As alegações de defesa/razões de justificativa foram resumidas nos itens 12 a 15 e analisados nos itens 16 a 24 da instrução à Peça 50, tendo a unidade técnica concluído que não foram suficientes para sanear as irregularidades a eles atribuídas ou afastar o débito imputado. Conclui, também, pela inexistência nos autos de elementos que demonstrem a boa-fé ou a ocorrência de outros excludentes de culpabilidade. 
6.	Observo que a responsável Sra. Sylvia Pariz Campos alega à Peça 44, p.1-3 que, embora os recursos tenham permitido remunerar todos os serviços relacionados ao projeto (Pesquisa e Texto, Fotografias, Projeto gráfico, Revisão e Gráfica) , a última etapa (editorial e gráfica) demorou muito a ser finalizada, sendo que, devido a um problema técnico em um HD, a grande maioria dos documentos foi perdida, não conseguindo ser recuperados. Alega, ainda, que os profissionais foram cobrados, porém, apesar do prometido, atrasou-se a entrega do material à gráfica. Por equívoco, ainda, considerou-se que a prorrogação do projeto seria automática, não se observando o que dispõe a IN 1/2013/MinC.
7.	Informa, na sequência, ter passado por sérios problemas familiares, a partir do câncer de mama de sua mãe, o que exigiu sua presença no hospital e cuidados constantes e que infelizmente a familiar veio a falecer, causando enorme abalo emocional. 
8.	Menciona que a Coordenação do projeto tem plena consciência dos fatos, sabendo de suas responsabilidades. Registra, ainda, que para que todo o trabalho seja disponibilizado ao público, propôs à Coordenadora do projeto que seja aceita a edição do livro em formato digital e impresso, o qual será disponibilizado gratuitamente a um grande contingente de usuários na internet, obtendo-se um número maior de leitores. Esta seria uma maneira de cumprir e comprovar a execução do objeto previsto no PRONAC 10-4923, com alcance de público bem maior do que o previsto inicialmente. 
9.	Em complemento, às Peças 44 (p.4-56) e 45-47, constam informações do projeto AGT (A Gente Transforma) realizado em uma comunidade de São Paulo-SP (Parque Santo Antônio) , verificando-se comentários das atividades, com grande repercussão na mídia e benefícios, intercalados por fotografias e fragmentos de texto envolvendo o personagem "Cabelo", que teria se recuperado da marginalidade (tráfico de drogas) .
10.	Fez juntar, também, cópias de três cheques no valor de R$ 5.000,00, 1 (um) cheque no valor de R$ 10.000,00, 1 (um) cheque no valor de R$ 23.465,25, e duas notas fiscais de prestação de serviços, uma no valor de R$ 25.000,00 e outra no valor de R$ 2.000,00 (Peça 47, p.36-42) .
11.	A unidade técnica rechaça os argumentos sob os seguintes fundamentos:
	a) em que pesem as alegações/justificativas apresentadas pelo Instituto, por intermédio da Coordenadora do Projeto, Sra. Sylvia Pariz Campos, no sentido de que fatos supervenientes atrasaram a edição do livro, ressaltando-se a condição crítica de saúde de sua mãe, que veio a falecer, além da perda de documentação por problemas em HD, entende que, mesmo sendo relevantes os motivos, tais argumentos não podem ser acatados, eis que apenas se prestam a justificar o atraso, sem comprovar, por meio de documentos hábeis (notas fiscais, extratos, relatórios de cumprimento do objeto, etc.) a execução do projeto e a boa e regular aplicação dos recursos;
	b) o projeto cultural previa a edição de uma obra literária, e, para isto, foram previstos custos administrativos e associados às etapas de pré-produção/preparação, produção/execução e divulgação/comercialização e autorizada a captação de R$ 187.220,00. Após esta captação, caberia ao proponente executar o projeto, comprovando a consecução das etapas, o cumprimento dos objetivos e a boa e regular aplicação dos recursos, o que não ocorreu;
	c) não foi apresentada pelos responsáveis a prestação de contas, nem uma justificativa plausível para a omissão, não se comprovando a boa e regular aplicação dos recursos;
	d) não há como acolher os parcos documentos apresentados (5 cheques e 2 notas fiscais) , pois não se prestando a comprovar os gastos. As informações acerca da execução financeira são incompletas, não se avistando extratos bancários, notas fiscais, relatórios e demais documentos que permitam conciliar os valores e comprovar a boa e regular aplicação dos recursos;
	e) não basta anexar fotos ou fragmentos de estórias, de modo a comprovar a edição de um livro que previa tiragem de 3 mil exemplares, nem a tentativa de reparar as ocorrências, com proposta de consolidar a obra em formato digital. Não há possibilidade de mudanças no projeto sem a devida autorização ministerial, conforme preveem as normas de execução de projetos culturais;
	f) quanto à responsabilização, registra que o TCU firmou entendimento de que sócios que exercem atividade gerencial (administradores) em pessoa jurídica que recebe recursos com amparo na Lei Rouanet devem responder solidariamente pelas irregularidades detectadas.
12.	Como visto nos pareceres, de fato, por mais que eu esteja sensibilizado com as dificuldades alegadas pela Sra. Sylvia Pariz Campos para o atraso na edição do livro, como problemas de saúde de sua mãe, que veio a falecer, bem como a perda de documentação por problemas em HD, depreendo que essas razões pessoais não podem ser consideradas para o fim de afastar as irregularidades decorrentes da inexecução do projeto e da ausência da prestação de contas.
13.	Da mesma forma, de nada adiantam os registros esparsos de uma atividade realizada em uma comunidade carente se o objeto final não foi alcançado.
14.	Com relação aos documentos acostados à Peça 47, p. 36-42, cumpre salientar que apenas um dos cinco cheques não foi emitido a favor do próprio Instituto ou da própria Sra. Sylvia Pariz Campos.
15.	A única favorecida diferente foi a empresa Rosenbaum Projetos e Decoração S/C Ltda., pelo valor de R$ 23.465,25, que é a mesma prestadora de serviços de uma das duas notas fiscais apresentadas, emitida pelo valor total de R$ 25.000,00.
16.	Além dos valores serem diferentes, observa-se que a cópia do cheque, ainda com o respectivo canhoto e sem carimbo do banco, foi tirada antes de ser descontado em uma agência bancária ou compensado, de modo que esse documento não possui legitimidade para fins de comprovação da despesa.
17.	A outra nota fiscal, no valor total de R$ 2.000,00, tendo como prestador de serviços Vitor Cesar Junior - ME, não possui relação nem com os favorecidos, nem com os valores dos cheques.
18.	Tais constatações demonstram que a referida documentação, também apresentada de forma esparsa, pois não existe uma prestação de contas organizada, não é capaz de estabelecer o necessário nexo de causalidade entre despesas realizadas e recursos captados.
19.	Por fim, não merece acolhida a proposta dos responsáveis de publicar o livro em formato digital, uma vez que possíveis alterações no projeto original deveriam, evidentemente, ser solicitadas ao Ministério da Cultura na época própria, isto é, antes do término do prazo de execução, ocorrido em 31/12/2012, e não agora, em sede de tomada de contas especial, ao TCU.
20.	Ante essas informações, entendo presentes todos os elementos necessário para o julgamento pela irregularidade das contas do Instituto Brasileiro Para Desenvolvimento e Fomento Cultural, Educacional, Patrimonial, Social e Ambiental e da Sra. Sylvia Pariz Campos, com acréscimo ao fundamento legal da condenação, a alínea a do inciso III do art. 16 da Lei 8.443/1992, uma vez que não foram apresentadas razões de justificativa capazes de afastar a irregularidade da omissão no dever de prestar contas, devendo ser-lhes imputado, solidariamente, o débito apurado nos autos.
21.	Depreendo adequado, também, a aplicação da multa prevista no art. 57 da Lei 8.443/1992 ao Instituto Brasileiro para Desenvolvimento e Fomento Cultural, Educacional, Patrimonial, Social e Ambiental, cujo valor fixo em R$ 36.000,00. Já para a Sra. Sylvia Pariz Campos, fixo a multa no valor de R$ 40.000,00, considerando a subsunção da multa prevista no art. 58 da mesma Lei.
22.	Entendo adequado autorizar antecipadamente, caso venha a ser solicitado, o pagamento das dívidas em até 36 (trinta e seis) parcelas mensais e sucessivas, a primeira a vencer em 15 (quinze) dias após a notificação e as demais a cada 30 (trinta) dias, com a incidência dos devidos encargos legais sobre cada uma delas e com o alerta de que a falta de comprovação de recolhimento de qualquer parcela acarretará vencimento antecipado do saldo devedor.
	Ante o exposto VOTO por que esta Corte adote o Acórdão que ora submeto à apreciação da Segunda Câmara.
AROLDO CEDRAZ 
Relator